【裁判字號】    97,簡,5088
【裁判日期】    971231
【裁判案由】    詐欺
【裁判全文】
臺灣臺北地方法院刑事判決              97年度簡字第5088號
聲  請  人  臺灣臺北地方法院檢察署檢察官
被      告  乙○○
                    樓
上列被告因詐欺案件，經檢察官聲請以簡易判決處刑（九十七年
度偵緝字第二五九二號），本院判決如下：
    主  文
乙○○幫助意圖為自己不法之所有，以詐術使人將本人之物交付
，累犯，處有期徒刑肆月，如易科罰金，以銀元佰元即新臺幣
玖佰元折算壹日。
    事實及理由
一、本件犯罪事實及證據均引用檢察官聲請簡易判決處刑書之記
    載（如附件）。
二、查被告乙○○行為後，刑法部分條文業於九十四年一月七日
    修正，九十四年二月二日公布，於九十五年七月一日施行，
    現行刑法第二條第一項規定：「行為後法律有變更者，適用
    行為時之法律，但行為後之法律有利於行為人者，適用最有
    利於行為人之法律。」，上開規定乃與刑法第一條罪刑法定
    主義契合，而貫徹法律禁止溯及既往原則，係規範行為後法
    律變更所生新舊法律比較適用之準據法，是刑法第二條本身
    雖經修正，但刑法第二條既屬適用法律之準據法，本身尚無
    比較新舊法之問題，應一律適用裁判時之現行刑法第二條規
    定以決定適用之刑罰法律，先予辨明。又本次刑法修正之比
    較新舊法，應就罪刑有關之共犯、未遂犯、想像競合犯、牽
    連犯、連續犯、結合犯、以及累犯加重、自首減輕暨其他法
    定加減原因（如身分加減）與加減例等一切情形，綜其全部
    罪刑之結果而為比較，亦有最高法院九十五年五月二十三日
    九十五年度第八次刑庭會議決議可資參照。經查：
  (一)刑法第三百三十九條第一項之詐欺取財罪，法定刑為五年以
    下有期徒刑、拘役或科或併科一千元以下罰金，而於刑法修
    正前，刑法分則編各罪所定罰金刑之貨幣單位原為銀元，其
    最高罰金數額，從各該法條規定，最低罰金數額，則依修正
    前刑法第三十三條第五款之規定為一元以上（貨幣單位為銀
    元），且若定有罰金刑之論罪法條係於七十二年六月二十五
    日前所制定，而該法條日後均未修正者，得依罰金罰鍰提高
    標準條例第一條前段規定，就其原定數額提高為二倍至十倍
    ，其後修正者則不提高倍數，並依現行法規所定貨幣單位折
    算新臺幣條例第二條規定，以銀元一元折算為新臺幣三元；
    於刑法修正後，因刑法第三十三條第五款修正為：「罰金：
    新臺幣一千元以上，以百元計算之。」，使刑法之罰金貨幣
    單位已由銀元改為新臺幣，則刑法分則編各罪所定罰金刑之
    貨幣單位，自應配合修正為新臺幣，又為使刑法分則編各罪
    所定罰金之最高數額與刑法修正前趨於一致，乃增訂刑法施
    行法第一條之一：「中華民國九十四年一月七日刑法修正施
    行後，刑法分則編所定罰金之貨幣單位為新臺幣。九十四年
    一月七日刑法修正時，刑法分則編未修正之條文定有罰金者
    ，自九十四年一月七日刑法修正施行後，就其所定數額提高
    為三十倍。但七十二年六月二十六日至九十四年一月七日新
    增或修正之條文，就其所定數額提高為三倍。」，從而，刑
    法分則編各罪所定罰金刑之最高數額，於刑法修正前、後並
    無不同，惟修正後刑法第三十三條第五款所定罰金刑最低數
    額新臺幣一千元，較之修正前之新臺幣三十元提高，自以修
    正前刑法第三十三條第五款規定有利於被告。
  (二)罰金刑之加減，依修正前刑法第六十八條，僅加減其最高度
    ，修正後刑法第六十七條則規定，其最高度及最低度同加減
    之。就減輕而言，因修正前刑法第六十八條規定罰金最低度
    不予減輕，較諸修正後刑法第六十七條規定罰金最低度亦予
    減輕之規定，修正後之規定較有利於被告。
  (三)被告行為後，刑法第三十條關於幫助犯之規定雖亦經修正施
    行，然僅將原易引起誤解之「從犯」二字在文字上修正為「
    幫助犯」，且將原實務及學說多數見解就幫助犯之成立所採
    取之「限制從屬性」理論予以明文化，尚不涉及罪刑實質內
    容之更易，即非屬刑罰法律之變更，自不生新舊法比較之問
    題，而應依一般法律原則，逕行適用裁判時之現行刑法第三
    十條之規定。
  (四)綜上各條文修正前、後之整體比較，就罰金刑減輕部分，修
    正後刑法第六十七條關於罰金刑減輕之規定，雖較有利於被
    告，但因刑法修正前，關於罰金刑之最低罰金數額僅為銀元
    一元，即令提高倍數並折算為新臺幣後，亦遠較刑法修正後
    之最低罰金數額新臺幣一千元為低，縱令修正前最低罰金數
    額依修正前刑法第六十八條未減輕，亦較修正後最低罰金數
    額適用修正後刑法第六十七條減輕後之金額為低，故整體觀
    察，仍以行為時之刑法規定較有利於被告。
  (五)又關於累犯之規定，刑法第四十七條修正前原規定「受有期
    徒刑之執行完畢，或受無期徒刑或有期徒刑一部之執行而赦
    免後，五年以內再犯有期徒刑以上之罪者，為累犯，加重本
    刑至二分之一」，而修正後之刑法第四十七條第一項則規定
    「受徒刑之執行完畢，或一部之執行而赦免後，五年以內故
    意再犯有期徒刑以上之罪者，為累犯，加重本刑至二分之一
    」，被告於本案係故意犯罪，無論適用新法或舊法，均應論
    以累犯，是揆諸前揭最高法院刑事庭會議決議之意旨，亦無
    新舊法比較之問題，附此敘明。
三、按刑法上之幫助犯，係對於犯罪與正犯有共同之認識，而以
    幫助之意思，對於正犯資以助力，而未參與實施犯罪之行為
    者而言，有最高法院八十八年度臺上字第一二七○號判決意
    旨參照。復以詐欺犯罪中收受詐得款項之舉，固屬詐欺犯行
    之重要環節，然收受詐欺款項之手法多端，倘由犯罪行為人
    親自出面收受被害人款項，固可認已屬詐欺犯罪構成要件之
    行為分擔，然如被害人係以轉帳匯款至犯罪行為人指定之金
    融機構帳戶之間接方式支付款項者，客觀上實係由該銀行業
    者直接受取財物之交付，此與直接由被害人親手交付現款與
    犯罪行為人，尚屬有別。而本案依告訴人甲○○指述，其遭
    詐欺過程中，均未曾直接與被告乙○○有何接觸或聯繫，是
    被告提供系爭存款帳戶予不詳人士，而使告訴人遭不詳人士
    詐騙而匯款入系爭存款帳戶之行為，充其量僅足認定係詐欺
    取財犯罪構成要件以外之幫助行為，尚難遽認與前述詐欺犯
    罪行為人本於共同犯罪之犯意聯絡，而有參與或分擔詐欺之
    犯行。況使用他人帳戶犯罪者，本欲利用他人帳戶以隱瞞自
    己身分而逃避檢警追緝，是被告雖可預見使用其帳戶者將利
    用其所交付之存摺、金融卡及密碼，供為詐欺不法犯行，然
    其主觀上有無將使用帳戶者所實施之詐欺犯行，視為己身犯
    行之共同犯意聯絡，實非無疑。而本案既查無證據足資證明
    被告有共同詐欺取財之犯意聯絡及行為分擔，自應認被告提
    供存摺、金融卡及密碼與不詳人士使用之犯行，僅止於幫助
    詐欺之犯意，而為詐欺構成要件以外之行為。是核被告所為
    ，係犯刑法第三十條第一項、第三百三十九條第一項幫助詐
    欺取財罪。又被告前於八十四年間因違反麻醉藥品管理條例
    案件，經本院於八十四年五月二日以八十三年度易字第六三
    九九號判處有期徒刑四月確定，於八十五年二月九日執行完
    畢；又於八十四年間因詐欺案件，經臺灣士林地方法院於八
    十六年二月二十二日以八十四年度易字第三二六一號判處有
    期徒刑七月確定，又因違反藥事法案件，經臺灣板橋地方法
    院於八十六年八月十八日以八十六年度訴緝字第一六三號判
    處有期徒刑三月確定，上開二罪經臺灣板橋地方法院以八十
    六年度聲字第一四七○號裁定定其應執行刑為有期徒刑九月
    確定；又於八十六年間因違反麻醉藥品管理條例案件，經臺
    灣嘉義地方法院以八十六年度簡字第一四四號判處有期徒刑
    五月確定，並與上開詐欺及違反麻醉藥品管理條例二罪接續
    執行，於八十七年四月二十三日縮刑期滿假釋出監，於同年
    十一月九日假釋保護管束期滿執行完畢一節，有卷附臺灣高
    等法院被告前案紀錄表一份可按，其於有期徒刑執行完畢後
    ，五年內故意再犯本件有期徒刑以上之罪，為累犯，應依法
    加重其刑。另被告為幫助犯，爰依刑法第三十條第二項規定
    ，依正犯之刑減輕之，並先加後減之。
四、爰審酌被告提供系爭存款帳戶予詐欺者使用，助長詐欺犯罪
    ，影響社會正常經濟交易安全，並使犯罪之追查趨於複雜，
    且本件被害人遭詐騙金額為四萬二千九百元，迄今仍未賠償
    被害人損失，惟犯後坦承犯行，態度良好等一切情狀，量處
    如主文所示之刑。再查，被告行為後，刑法第四十一條第一
    項易科罰金之規定，已先於九十年一月十日修正施行，又於
    九十四年二月二日再度修正，並於九十五年七月一日施行。
    九十年一月十日修正前之條文，原僅就犯最重本刑為三年以
    下有期徒刑以下之刑之罪，而受六月以下有期徒刑或拘役之
    宣告，因身體、教育、職業或家庭之關係，執行顯有困難者
    ，始得以一元以上、三元以下折算一日，易科罰金。而九十
    年一月十日修正之條文即已將得易科罰金之罪放寬至犯最重
    本刑為五年以下有期徒刑以下之刑之罪，而受六個月以下有
    期徒刑或拘役之宣告，因身體、教育、職業、家庭之關係或
    其他正當事由，執行顯有困難者，得以一元以上三元以下折
    算一日，易科罰金。另九十四年二月二日所修正之條文，則
    係規定：「犯最重本刑為五年以下有期徒刑以下之刑之罪，
    而受六個月以下有期徒刑或拘役之宣告者，得以新臺幣一千
    元、二千元或三千元折算一日，易科罰金。」，則被告所犯
    本件連續行使偽造私文書犯行，係最重本刑五年以上有期徒
    刑之刑之罪，依九十年一月十日前之修正條文之規定，當無
    易科罰金之可能，又若依九十四年二月二日修正，九十五年
    七月一日施行之刑法，則其易科罰金之折算標準則從九十年
    一月十日修正之一元以上、三元以下（亦即依修正前罰金罰
    鍰提高標準條例第二條、現行法規所定貨幣單位折算新臺幣
    條例第二條之規定，為新臺幣三百元以上、九百元以下）折
    算一日，提高為以新臺幣一千元、二千元或三千元折算一日
    ，是經比較新舊法之結果，當以適用被告行為後即九十年一
    月十日修正公布之刑法第四十一條第一項前段之規定，對被
    告較為有利，爰併依刑法第二條第一項前段之規定，適用九
    十年一月十日修正之刑法第四十一條第一項前段之規定，諭
    知易科罰金之折算標準。
五、另本件被告犯罪雖係於九十六年四月二十四日前，且無中華
    民國九十六年罪犯減刑條例第三條各款不得減刑之情形，惟
    被告係於該條例於九十六年七月十六日施行前經通緝，而於
    九十七年二月五日入境本國時經警緝獲到案，依同條例第五
    條之規定，即不得減刑，附此敘明。
六、依刑事訴訟法第四百四十九條第一項、第三項、第四百五十
    四條第二項，刑法第二條第一項前段、第三十條第一項前段
    、第二項、第三百三十九條第一項、第四十七條第一項，九
    十年一月十日修正之刑法第四十一條第一項前段，修正前罰
    金罰鍰提高標準條例第二條，現行法規所定貨幣單位折算新
    臺幣條例第二條，逕以簡易判決處刑如主文。
七、如不服本件判決，得自收受送達之日起十日內，向本院提起
    上訴。
中    華    民    國    97    年    12    月    31    日
              臺灣臺北地方法院刑事第十七庭
                              法  官  劉秀君
上正本證明與原本無異。
                              書記官  吳俊龍
中    華    民    國    97    年    12    月    31    日


司法院資訊處製作；財團法人民間司法改革基金會備份。
